【裁判字號】    95,重上更(四),66
【裁判日期】    950831
【裁判案由】    偽造有價證券
【裁判全文】
臺灣高等法院花蓮分院刑事判決    95年度重上更(四)字第66號
上    訴  人  臺灣花蓮地方法院檢察署檢察官
上訴人即被告  甲○○
選任  辯護人  簡燦賢律師
上列上訴人等因被告偽造有價證券案件，不服臺灣花蓮地方法院
89年度訴字第99號中華民國90年 8月31日第一審判決（起訴案號
：臺灣花蓮地方法院檢察署88年度偵字第3251號），提起上訴，
經判決後由最高法院第四次發回，本院更為判決如下：
    主  文
原判決關於甲○○部分撤銷。
甲○○共同意圖供行使之用，而偽造有價證券，處有期徒刑參年
。
發票日中華民國八十七年九月七日、面額新台幣陸拾萬元之第三
八一八五三號本票，其中所偽造發票人「余淑」部分沒收。
    事  實
一緣潘龍鳳（業經本院判處有期徒刑3年，因上訴逾期，經最高
  法院判決駁回確定）於民國（下同）85年間，邀甲○○為連帶
  保證人，向花蓮縣富里鄉農會（下稱：富里農會）貸款新台幣
  （下同）50萬元。嗣於87年8月間，潘龍鳳因無法按時繳納該
  筆貸款之本息，致連帶保證人甲○○遭富里農會催討並查封其
  所有之不動產。甲○○恐其不動產遭拍賣，乃於87年9月7日要
  求潘龍鳳提供本票，供其調現清償富里農會以撤銷對其不動產
  之查封。潘龍鳳即於當天以其名義簽發面額為60萬元之本票一
  紙交付甲○○，惟甲○○認潘龍鳳並無資力，乃要求潘龍鳳另
  找有資力之人共同簽發本票以資擔保。詎甲○○與潘龍鳳竟共
  同基於意圖供行使之用而偽造有價證券之犯意聯絡，推由潘龍
  鳳於同日下午某時，趁其姊余淑因病至苗栗治療不在家中之
  際，在其與余淑位於花蓮縣富里鄉萬寧村29號住處內，偽簽
  余淑之簽名（署押），並盜蓋余淑留存家中之印章，於上
  開本票發票人處，而偽造完成以「余淑」名義簽發本票之行
  為。潘龍鳳旋即於同日下午將該張部分偽造之本票持至花蓮縣
  富里鄉萬寧30號甲○○住處，交予甲○○，甲○○即於同日下
  午將上開本票郵寄到桃園市○○○路45巷10號向其不知情之媳
  婦陳美霞調現 (詐欺部分未據告訴)，並將調得之款項清償富
  里農會以撤銷對甲○○不動產之查封。嗣至88年3月17日，因
  陳美霞持該張本票向臺灣花蓮地方法院聲請對余淑所有花蓮
  縣富里鄉萬寧村萬寧29號住處為查封之強制執行時，余淑始
  發現上情。
二案經被害人余淑訴由臺灣花蓮地方法院檢察署檢察官偵查起
  訴。
    理  由
一訊之上訴人即被告（以下簡稱被告）甲○○固坦承有因擔任潘
  龍鳳向富里農會貸款之連帶保證人，致所有之不動產遭查封，
  而要求潘龍鳳提供本票，供其調現清償富里農會以撤銷對其不
  動產之查封，並於前揭時、地，持潘龍鳳交付之本票向陳美霞
  調現之事實；惟矢口否認有何行使偽造有價證券之犯行，辯稱
  ：不知潘龍鳳所交付本票上余淑之簽名、蓋章係偽造云云。
  然查：
  (一)被告甲○○於偵查中供稱：「（問：知道本票上的余淑及
    印章是潘龍鳳自行簽蓋的？）知道，因為我看字跡是一樣的
    ，印章是何人蓋的我不知道」、「（問：你拿到本票時有問
    ‘余’本人說有同意替潘龍鳳背書？）我沒有問，因為她不
    在家，聽說她去住院」、「（問：有問潘龍鳳這本票上面的
    余淑是經過余淑的同意？）沒有，因為當時很急，就馬
    上拿給農會看」等語。再參酌被告甲○○亦坦承住在告訴人
    余淑家隔壁，和余淑已經認識很久了；及潘龍鳳所交付
    之本票原只有潘龍鳳1人之簽名蓋章，經其要求需再有1人簽
    名保證，2、3個小時後潘龍鳳就交付有余淑名義簽名、蓋
    章之本票等語（偵查卷25、26、55頁）。顯見被告甲○○明
    知余淑當時因病住院並不在家，前揭本票上之「余淑」
    簽名、蓋章，係潘龍鳳所為無訛。
  (二)又潘龍鳳於原審及本院前審供稱：「本票是在我家寫的，簽
    本票時，甲○○要求把余淑的名字也寫上去，我還問他這
    樣好嗎？他說這樣比較好看」、「被告房子被法院查封，後
    來他建議我開本票，拿給他借錢來還農會的借款」、「余淑
    的印章是在家中抽屜拿的」、「被告知道我名下沒有財產
    ，所以才說用我姊姊的名字簽本票」等語（原審院卷20、64
    、117頁，本院前審審判筆錄第3、4頁）。且證人即告訴人
    之弟潘明忠亦於原審及本院前審結證稱：「甲○○告訴我，
    他媳婦陳美霞要求他要潘龍鳳簽余淑的名字並蓋章，我問
    甲○○為什麼，他說只有余淑有財產，潘龍鳳無財產．．
    ．他（指被告甲○○）親口對我承認說是他叫潘龍鳳簽余淑
    之名並蓋章，我還問他知否這樣會構成偽造文書罪，他說
    知道，但是只有余淑有財產」（原審院卷55、116頁，本
    院前審審判筆錄第9、10頁）。益見被告甲○○與潘龍鳳確
    係意圖供行使之用，而推由潘龍鳳偽造余淑之簽發本票行
    為。
  (三)雖證人即富里農會之職員曾宇民於本院上訴審證稱：「係與
    潘龍鳳一同到農會的，雙方問及以現金如何償還，我告知還
    有60萬元之款項要還，雙方在農會協議，當時甲○○要潘龍
    鳳提出擔保，甲○○就要求潘龍鳳開立本票，由潘龍鳳寫好
    金額及簽名，『當時有談妥要有保證人，我記得沒有說以何
    人為保證人』，潘龍鳳就去買1本本票，甲○○就在農會等
    ，當時係87年9至10月間，係在早上9時許到11點多」等語（
    本院上訴審卷49頁）。惟依其證詞僅潘龍鳳交付本票予被告
    甲○○之過程，與潘龍鳳所述不符；至於本票上余淑之簽
    名、蓋章如何而來，並不能由證人曾宇民所述得知，故尚難
    採為被告甲○○有利之證明。
  (四)被告於檢察官偵查中即供承伊於潘龍鳳交付上開本票予伊後
    ，於當日即將該本票用限時寄到伊兒子住處 (見偵字卷第26
    頁)及證人陳美霞證稱伊於87年9月接到寄交之本票後，為不
    忍心被告房子被拍賣，才匯了一筆錢給農會 (清償被告為潘
    龍鳳做保之借款，見偵字第3251號影印卷第48－49頁，原審
    卷第82頁)，則被告係於87年9月7日下午即將上開本票郵寄
    到桃園其媳婦陳美霞住處而向陳美霞調借現款用以清償潘龍
    鳳向農會借款之用，應可認定。
  (五)再本件共犯潘龍鳳因偽造余淑之有價證券，業經判處罪刑
    確定，亦有本院94年度上更(一)字第1號、最高法院94年度台
    上字第3416號刑事判決在卷可佐。此外，並有卷附之本票影
    本、支付命令、臺灣花蓮地方法院民事執行處通知、匯款回
    條各1紙可資為憑。綜上所述，本件事證明確，被告甲○○
    所辯不足採信，其犯行堪予認定。
二核被告甲○○所為，係犯刑法第201條第1項之偽造有價證券罪
  。被告甲○○與潘龍鳳間，就前開犯行有犯意聯絡，為共同正
  犯（司法院大法官會議釋字第109號解釋參照）。被告甲○○
  共同偽造余淑署押及盜用余淑印章（至於盜用印文乃屬盜
  用印章之當然結果，不另論以盜用印文罪─最高法院86年度台
  上字第3295號判例參照），均為偽造有價證券之部分行為；與
  其偽造有價證券後加以行使交付予陳美霞，行使之低度行為為
  偽造之高度行為所吸收，均不另論罪。起訴書雖認被告甲○○
  僅涉犯刑法第201條第2項之行使偽造有價證券罪，惟被告甲○
  ○所犯之刑法第201條第1項、第2項2罪間具有吸收關係，為實
  質上之一罪，應變更起訴法條。原審就被告甲○○前開犯行，
  僅論以行使偽造有價證券罪，未論處偽造有價證券罪責，尚有
  未洽。被告甲○○上訴否認犯行，並無理由；惟檢察官依告訴
  人請求對被告甲○○提起上訴，指摘原判決不當，則有理由，
  應由本院撤銷改判。爰審酌本件被告甲○○因係替告訴人余淑
  之弟潘龍鳳作保，因潘龍鳳未能清償，恐其本身不動產遭查
  封拍賣，而共同偽造本票，並持向其媳婦陳美霞調現，復將調
  得之款項清償潘龍鳳之債務，所犯法重情輕及犯罪後之態度等
  一切情狀，量處如主文第2項所示之刑。另發票日87年9月7日
  、面額60萬元之第381853號本票，其中潘龍鳳為發票人部分，
  持票人仍得執以主張權利；惟該本票上所偽造發票人「余淑
  」部分，係偽造之有價證券，應依刑法第205條規定宣告沒收
  。
據上論斷，應依刑事訴訟法第369條第1項前段、第364條、第299
條第1項前段、第300條，刑法第28條、第201條第1項、第205 條
，判決如主文。
本案經檢察官乙○○到庭執行職務。
中    華    民    國    95    年    8    月    31    日
                        審判長法  官  謝志揚
                              法  官  蔡勝雄
                              法  官  蔣有木
以上正本證明與原本無異。
如不服本判決，應於送達後10日內，向本院提出上訴狀。其未敘
述理由者，並應於提出上訴狀後10日內向本院補提理由狀 (須附
繕本)。
                              書記官  劉夢蕾
中    華    民    國    95    年    8     月    31    日
附錄本案論罪科刑法條全文：
刑法第201條：
意圖供行使之用，而偽造、變造公債票，公司股票或其他有價證
券者，處3年以上10年以下有期徒刑，得併3千元以下罰金。
行使偽造、變造之公債票、公司股票或其他有價證券或意圖供行
使之用收集或交付於人者，處1年以上7年以下有期徒刑，得併科
3千元以下罰金。
刑法第205條：
偽造、變造之有價證券、郵票或印花稅票及前條之器械、原料，
不問屬於犯人與否，沒收之。


司法院資訊處製作；財團法人民間司法改革基金會備份。
